臺灣臺北地方法院刑事判決
111年度審訴字第1846號
公  訴  人  臺灣臺北地方檢察署檢察官
被      告  吳貴翔



上列被告因詐欺等案件，經檢察官提起公訴（111年度偵字第177
61號），被告於準備程序中就被訴事實為有罪之陳述，經本院合
議庭裁定由受命法官獨任逕以簡式審判程序審理，判決如下：
    主  文
甲○○犯三人以上共同冒用公務員名義詐欺取財未遂罪，處有期徒
刑壹年伍月。扣案IPhone牌行動電話壹支（含門號○○○○○○○○○○號
SIM卡壹張）沒收。
    事  實
一、甲○○前於民國111年1月前某時，參加以對一般民眾實施詐術
    為手段，具有持續性、牟利性及結構性之詐欺集團犯罪組織
    ，從事俗稱「車手」之向被害人收取詐騙款項之工作，並於
    111年1月24日假冒公務員持偽造公文書向被害人收取詐騙贓
    款時，為警在桃園市桃園區大同西路當場查獲逮捕，由臺灣
    桃園地方檢察署檢察官以111年度偵字第5097號提起公訴，
    並經臺灣桃園地方法院以111年度審訴字第166號判決論罪科
    刑確定（所犯參加犯罪組織犯行應於該案處理，本案起訴甲○○犯參加犯罪組織部分經本院不另為免訴諭知，詳後述）。
    甲○○獲釋後，毫無悔改之意，承上開犯意繼續為同一詐騙集
    團從事「車手」工作，並與鍾○（未滿18歲，真實姓名年籍
    資料詳卷）及所屬詐騙集團其他成員間，共同基於三人以上
    意圖為自己不法所有假冒公務員名義詐欺取財之犯意聯絡，
    先由所屬詐騙集團不詳成員於111年5月20日前某時起，佯裝
    為新北市板橋戶政事務所人員、「新北市政府警察局警員林
    志強」、「臺北地方法院主任檢察官張清雲」等公務員名義
    ，接續致電丙○○及其配偶乙○○，佯稱其等因涉及刑案要接受
    調查，必須提供財產監管云云，致丙○○、乙○○陷於錯誤，依
    指示先於111年5月20日下午4時、同年月23日上午11時、同
    年月23日下午3時30分許，在臺北市○○區○○路000巷00號前，
    將新臺幣（下同）125萬元、186萬元、85萬7,000元各交付
    真實姓名、年籍不詳之上開詐騙集團成員（無證據可資證明
    甲○○就此部分犯行具有犯意聯絡與行為分擔），該詐騙集團
    仍不滿意，又指示丙○○需先提領帳戶內金額445萬2,741元並
    購買重量2.5公斤之黃金等待進一步通知，隨即指示甲○○於1
    11年5月24日下午前去向丙○○收取上開黃金。幸丙○○於同日
    上午前往臺灣臺北地方檢察署表示欲找「張清雲主任檢察官
    」未果，始悉遭騙遂報警處理並佯繼續配合詐騙集團成員之
    指示。甲○○與鍾○同組，分配由甲○○向丙○○收取黃金；鍾○負
    責把風及將黃金上繳之分工模式，於同日下午4時24分許，
    前往臺北市○○區○○路000巷00○0號欲向丙○○收取上開黃金時
    ，為埋伏附近之警員當場逮捕，甲○○及其所屬詐騙集團成員
    因而未詐得此部分財物。
二、案經丙○○訴由臺北市政府警察局中山分局報告臺灣臺北地方
    檢察署檢察官偵查起訴。　　
    理  由
一、本件被告甲○○所犯均係死刑、無期徒刑、最輕本刑為3年以
    上有期徒刑以外之罪，其於準備程序進行中就被訴事實為有
    罪之陳述，經受命法官告知簡式審判程序之旨，並聽取當事
    人之意見後，本院合議庭認無不得或不宜改依簡式審判程序
    進行之情形，爰依刑事訴訟法第273條之1第1項、第284條之
    1規定，裁定由受命法官獨任進行簡式審判程序。又本件所
    引屬於審判外陳述之傳聞證據，依同法第273條之2規定，不
    受第159條第1項關於傳聞法則規定之限制，依法有證據能力
    ，合先敘明。
二、首揭犯罪事實，業據被告於本院審理時坦承不諱（見審訴卷
    第52頁、第56頁、第59頁），核與共同正犯鍾○於警詢及偵
    訊（見偵卷第23頁至第27頁、第320頁）、證人即告訴人丙○○於警詢及偵訊（見偵卷第81頁至第89頁、第320頁）、被害
    人乙○○於警詢及偵訊（見偵卷第91頁至第97頁、第320頁）
    陳述之情節一致，並有與其等所述相符之攝得被告前來收款
    經過之監視器錄影翻拍照片（見偵卷第77頁至第78頁、第22
    9頁至第230頁）、自願受搜索同意書、臺北市政府警察局中
    山分局搜索扣押筆錄、扣押物品目錄表、扣押物品收據（以
    上見偵卷第29頁至第35頁）、扣案被告行動電話及其內對話
    截圖（見偵卷第79頁）、告訴人所提前所收受之假公文、職
    員證影本及其與詐騙集團成員對話紀錄（以上見偵卷第219
    頁至第228頁）在卷可稽，堪認被告上開任意性自白與事實
    相符，資可採為認定事實之依據。綜上，本件事證明確，被
    告首揭犯行，堪以認定，應予依法論科。　　
三、論罪科刑：　　　
　㈠按詐欺集團成員彼此間，雖因分工不同，未必均認識或確知
    彼此參與分工細節，然既各自參與詐騙集團取得被害人財物
    全部犯罪計劃之一部分行為，相互利用，以共同達成不法所
    有之犯罪目的，未逾越合同意思之範圍，自應共負其責。查
    本案先由被告、鍾○所屬詐騙集團不詳成員向告訴人及乙○○
    施詐，被告依指示前往首揭地點欲收取告訴人及乙○○備妥之
    財物，並由鍾○負責把風及上繳，其等間相互利用，形成三
    人以上之犯罪共同體。次按如行為人原有詐欺取財之犯意，
    且已著手於詐欺取財行為之實行，即應分別情形論以詐欺取
    財既遂或未遂，倘行騙對象未因此陷入錯誤，僅為協助警察
    辦案而佯交付財物，雖行為人在警方控制下將無法真正取得
    財物，但其本有詐欺取財之故意，且已著手於詐欺取財之構
    成要件行為，自應論以詐欺取財罪之未遂犯。據此以論，被
    告與所屬詐騙集團成員出於三人以上共同冒用公務員名義而
    詐欺取財之犯意，且已對告訴人、乙○○實施詐術而屬著手，
    雖因員警於現場埋伏而未能得逞，仍應論認未遂犯。
三、核被告所為，係犯刑法第339條之4第2項、第1項第1款、第2
     款之三人以上共同冒用公務員名義詐欺取財未遂罪。被告
    、鍾○及所屬詐騙集團其他成員間，具犯意聯絡及行為分擔
    ，應論以共同正犯。至被告及所屬詐欺集團成員共同冒充公
    務員僭行職權之行為，固該當刑法第158條第1項之僭行公務
    員職權罪之構成要件，然刑法既已另增訂刑法第339條之4第
    1 款之冒用公務員名義詐欺取財罪，將上揭刑法第158條第1
     項僭行公務員職權罪之構成要件與不法要素包攝在內，而
    以詐欺犯罪之加重處罰事由，成為另一獨立之詐欺犯罪態樣
    ，予以加重處罰，是基於「雙重評價禁止原則」，上揭冒用
    公務員名義詐欺取財之行為，應僅構成一罪，不另論刑法第
    158條第1項僭行公務員職權罪。被告雖與少年鍾○共同犯之
    ，然被告於本件行為時為滿18歲但未滿20歲之未成年人，自
    無庸依兒童及少年福利與權益保障法第112條第1項前段加重
    其刑。末按未遂犯之處罰，以有特別規定者為限，並得按既
    遂犯之刑減輕之，刑法第25條第2項定有明文，被告於本案
    所為，均係三人以上共同冒用公務員名義詐欺取財之未遂犯
    ，依上開規定，按既遂犯之刑減輕其刑。
四、爰審酌被告年紀尚輕，竟不思以正當途徑賺取財物，受詐騙
    集團吸收，共同利用一般民眾對於檢警機關組織分工與案件
    進行流程未盡熟悉之情，以冒用公務員身分之方式進行詐騙
    ，並於本案前之111年1月24日即擔任該詐騙集團之車手工作
    ，假冒公務員持偽造公文書向被害人收取詐騙贓款，為警在
    桃園市桃園區大同西路當場查獲並逮捕，獲釋後毫無悔改之
    意，本件又與該詐騙集團成員共同冒用公務員名義詐欺取財
    ，使告訴人及乙○○財物受損（然無證據可資證明被告就此詐
    騙集團詐欺既遂部分之犯行具有犯意聯絡及行為分擔），更
    傷害一般民眾對公務員職務執行之信賴，破壞國家公權力行
    使之威信，其行為實值非難。復審諸被告犯後於偵查中猶否
    認犯行，遲於本院審理時才坦承，並考量被告年紀，於本院
    審理時陳稱：高中肄業之最高學歷，前從事板模工作，月收
    入約2萬5,000元，需扶養祖父母等語（見審訴卷第60頁）之
    智識程度及經濟狀況，及其犯罪之動機、目的、手段、所生
    危害、參與程度及所擔任角色等一切具體情狀，量處被告如
    主文所示之刑。
五、沒收：
    扣案行動電話1支（含門號SIM卡1張），經被告於本院審理
    時陳稱為其所有，且係供其以其內通訊軟體飛機與詐騙集團
    上手「金虎爺」聯繫之用等語（見審訴卷第58頁），應依刑
    法第38條第2項前段規定，宣告沒收。又依被告陳稱：本件
    有與詐騙集團成員講到報酬，但最後沒有拿到等語（見審訴
    卷第59頁），加以卷內欠乏足證被告確實分得犯罪所得之證
    據，爰不予宣告沒收及追徵。
六、不另為免訴諭知部分：
　　公訴意旨固指稱本件被告所犯加重詐欺取財未遂犯行，另涉
    犯組織犯罪防制條例第3條第1項後段參與犯罪組織罪嫌云云
    。經查：
  ㈠按組織犯罪防制條例第3條第1項之罪，在未經自首或有其他
    積極事實，足以證明其確已脫離或解散該組織之前，其違法
    行為，仍繼續存在，即為行為之繼續，而屬單純一罪，至行
    為終了時，仍論為一罪。此外，行為人於參與同一詐欺集團
    之多次加重詐欺行為，因部分犯行發覺在後或偵查階段之先
    後不同，肇致起訴後分由不同之法官審理，為裨益法院審理
    範圍明確、便於事實認定，即應以數案中「最先繫屬於法院
    之案件」為準，以「該案件」中之「首次」加重詐欺犯行與
    參與犯罪組織罪論以想像競合。縱該首次犯行非屬事實上之
    首次，亦因參與犯罪組織之繼續行為，已為該案中之首次犯
    行所包攝，該參與犯罪組織行為之評價已獲滿足，自不再重
    複於他次詐欺犯行中再次論罪，俾免於過度評價及悖於一事
    不再理原則。
  ㈡被告於本院審理時陳稱：我於111年1月及其他去收錢之刑為
    ，都是參加同一個詐騙集團等語（見審訴卷第52頁至第53頁
    ）。而被告於111年1月24日參與同一詐欺集團收取贓款對其
    他被害人所犯假冒公務員名義三人以上共同詐欺取財部分，
    業經臺灣桃園地方檢察署檢察官提起公訴，於本案繫屬前之
    111年2月16日繫屬臺灣桃園地方法院，經該院以111年度訴
    字第166號判決判處有期徒刑10月，於111年10月25日確定，
    有臺灣高等法院被告前案紀錄表在卷可查。準此，本案被告
    被訴假冒公務員名義三人以上共同詐欺取財未遂之罪，非最
    先繫屬法院之案件，為避免重複評價，當無從將被告於本案
    之行為，割裂再另論一參與犯罪組織罪，而與本案所犯加重
    詐欺取財罪論以想像競合而從一重論處之餘地，又繫屬在先
    之案件既已判決確定，本應為免訴判決之諭知，惟此部分與
    與前揭論罪科刑部分，有想像競合犯之裁判上一罪關係，爰
    不另為免訴之諭知，併此敘明。　　
據上論斷，應依刑事訴訟法第273條之1第1項、第299條第1項前
段，判決如主文。
本案經檢察官李建論提起公訴，檢察官黃思源到庭執行職務。
中　　華　　民　　國　　111 　年　　 10　　月　 31　　日
                  刑事第二十庭   法  官  宋恩同
以上正本證明與原本無異。
如不服本判決應於收受送達後20日內向本院提出上訴書狀，並應
敘述具體理由；其未敘述上訴理由者，應於上訴期間屆滿後20日
內向本院補提理由書（均須按他造當事人之人數附繕本）「切勿
逕送上級法院」。告訴人或被害人如對於本判決不服者，應具備
理由請求檢察官上訴，其上訴期間之計算係以檢察官收受判決正
本之日期為準。因疫情而遲誤不變期間，得向法院聲請回復原狀
。
                                書記官  林鼎嵐
中　　華　　民　　國　　111 　年　　11　　月　　1 　　日
附錄本案論罪科刑法條全文：
刑法第339條之4：
犯第339條詐欺罪而有下列情形之一者，處1年以上7年以下有期
徒刑，得併科1 百萬元以下罰金：
一、冒用政府機關或公務員名義犯之。
二、三人以上共同犯之。
三、以廣播電視、電子通訊、網際網路或其他媒體等傳播工具，
    對公眾散布而犯之。
前項之未遂犯罰之。